最高法院民事判決　　　　　　　　　　　　　　　八十六年度台上字第三一六九號
　　上　訴　人　丙○○
　　　　　　　　丁○○
　　　　　　　　陳玉玲
　　共　　　同
　　訴訟代理人　陳惠伶律師
　　被 上訴 人　乙○○
　　　　　　　　甲○○
　　　　　　　　徐先榮
　　　　　　　　游泰慶
　　　　　　　　廖美珍
　　　　　　　　鄭嘉蓉
　　　　　　　　林有嘉
　　　　　　　　鄭仁傑
　　　　　　　　余鳳玉
　　　　　　　　張斐婷
　　　　　　　　郭素昭
　　　　　　　　廖友宏
　　　　　　　　張斐斐
　　　　　　　　薛敬明
　　　　　　　　陳持平
　　　　　　　　童秋瑾
右當事人間請求回復原狀等事件，上訴人對於中華民國八十五年六月二十四日台灣高
等法院台中分院第二審更審判決（八十五年度上更(一)字第一五一號），提起上訴，本
院判決如左：
    主  文
原判決除假執行部分外廢棄，發回台灣高等法院台中分院。
    理  由
本件被上訴人主張：兩造均為坐落台中市○區○○○段一七三－二號土地上建物即麥
克阿瑟計劃大廈（以下稱系爭大廈）之區分所有建物之所有人，該大廈之頂樓平台係
供避難之用，且屬整棟建物不可或缺之共同部分，為全體區分所有人所共有。詎上訴
人未經全體共有人之同意，分別在該平台上搭建建物使用，妨害全體共有人權益，迭
經催促拆除未果等情，求為命(1)上訴人丙○○將其在台中市○○路九二號十三樓之一
頂樓屋頂平台上如原判決附圖（以下稱附圖）所示(一)部分面積三四‧七五平方公尺及
(一)Ａ部分面積○‧七○平方公尺之建物(2)上訴人丁○○將其在同所十三樓之二頂樓屋
頂平台上如附圖所示(二)部分面積七二‧九○平方公尺之建物(3)上訴人陳玉玲將其在同
所十三樓之四頂樓屋頂平台上如附圖所示(四)部分面積六七‧一九平方公尺之建物（上
開建物以下稱系爭房屋）拆除回復原狀之判決。
上訴人則以：伊三人於購買系爭大廈十三樓房屋時，買賣標的包括頂樓搭建之房屋。
該頂樓屋頂平台部分之使用權，經系爭大廈專有部分之全體所有人同意歸屬十三樓房
屋之所有人。伊搭建之系爭房屋非屬違章建築，伊有合法使用之權源，被上訴人不得
請求拆除等語，資為抗辯。
原審廢棄第一審所為被上訴人敗訴之判決，改判如其聲明，無非以：兩造均為坐落台
中市○區○○○段一七三－二號土地上之系爭大廈區分所有建物之所有人，上訴人係
系爭大廈十三樓房屋之住戶，各在其房屋之屋頂平台加蓋如附圖所示(一)、(一)Ａ、(二)、
(四)之系爭房屋等情，有被上訴人在第一審提出之土地登記簿謄本、建物登記簿謄本可
證，復經勘驗現場屬實，且為兩造所不爭執，堪信為真實。上訴人雖抗辯丙○○於購
買台中市○○路九二號十三樓之一、丁○○於購買同上號十三樓之二、陳玉玲於購買
同上號十三樓之四房屋時，買賣標的即包括其所購買之房屋之屋頂平台，且伊所購買
房屋之屋頂部分之使用權，亦經系爭大廈專有部分全體共有人同意歸十三樓房屋之所
有人，並於同意書內載明同意人將其應有部分讓與第三人時，對受讓人仍繼續存在云
云，提出同意書乙紙為證。被上訴人徐先榮、游泰慶、廖美珍、鄭仁傑、廖友宏、薛
敬明、陳持平、童秋瑾雖於同意書上簽名、蓋章，為彼等所自認，惟其餘之被上訴人
即乙○○、甲○○、鄭嘉蓉、林有嘉、余鳳玉、張斐婷、鄭素昭、張斐斐等八人（以
下稱乙○○等八人）則未於同意書上簽名蓋章。且否認受讓系爭大廈房屋時即已知悉
有同意書（分管契約）之記載，上訴人無法舉證證明乙○○等八人知悉分管契約之存
在，依司法院大法官會議釋字第三四九號解釋之意旨，難謂乙○○等八人亦應受上開
分管契約之拘束。次查上訴人主張系爭房屋係於八十年三、四月間蓋好一節與事實不
符，系爭房屋於八十年九月間尚未加蓋，於八十一年六月間僅完成百分之五十，有系
爭大廈住戶劉少灘之證言、台中市政府工務局八十一年五月二十日函、八十一年六月
二十四日違章建築拆除通知單可證，而被上訴人購買系爭大廈房屋時，上訴人尚未加
蓋系爭房屋，復有建物登記簿謄本載明建物所有權移轉登記及其原因發生日期可稽，
自難認定被上訴人可得而知系爭大廈屋頂平台之使用有分管契約存在。退一步言，縱
上訴人已依分管契約取得系爭大廈屋頂平台之專用權，且被上訴人應受其拘束，此時
該平台相當於公寓大廈管理條例第三條第五款規定之法定共有之約定專用部分。而按
大樓屋頂之用途一般係作為火災之避難場、電梯之機械室、冷暖房用設備、屋頂之出
入口、避雷針、共同天線、火災時之通路，如住戶於屋頂平台加蓋建物，影響全建築
物之景觀及住戶之安全，已達變更屋頂使用之用途或性質，自非合法。丙○○所有十
三樓之一區分所有房屋屋頂平台，面積為七五‧三四平方公尺，丁○○所有十三樓之
二區分所有房屋屋頂平台面積為七七‧四五平方公尺，陳玉玲所有十三樓之四區分所
有房屋屋頂平台（含花台、露台、陽台）面積為六九‧一二平方公尺，有建物登記簿
謄本三紙可憑。而依第一審囑託台中市中山地政事務所測量上訴人在系爭大廈屋頂平
台上加建之房屋面積，計丙○○為三五‧四五平方公尺，丁○○為七二‧九○平方公
尺，陳玉玲為六七‧一九平方公尺，有建物測量成果圖可按，其所加蓋房屋面積已占
用屋頂平台之大多數，且加蓋之建物係樓中樓，僅上訴人得經由自己之房屋出入使用
，其他共有人均無法利用及出入，上訴人所為不獨破壞系爭大樓之原始設計及整體外
觀美感，且嚴重妨礙其他區分所有人原得利用屋頂作為火災避難場，屋頂出入口，及
各種逃生避難救援用之管道、通路，依上開說明，應認上訴人在系爭大廈屋頂加蓋建
築物已變更屋頂之使用性質，逾越屋頂平台之設置目的及通常使用方法（公寓大樓管
理條例第九條參照），且危及全體住戶之居住安全，被上訴人為全體共有人之利益請
求上訴人拆除系爭房屋、回復原狀，於法有據，應予准許等詞，為其判斷之基礎。
查被上訴人請求上訴人拆除系爭房屋，係以系爭大廈頂樓平台為包括被上訴人在內之
區分所有建物之所有人所共有，上訴人為系爭大廈十三樓房屋之所有人，未經全體共
有人之同意，竟在該平台上搭建系爭房屋，妨害全體共有人之權益等情，為其起訴之
原因事實（見一審卷五頁）。惟上訴人所有之系爭大廈十三樓房屋早已於七十九年十
一月二十四日經地政機關為所有權登記，並登記丙○○部分：十三層面積一七四‧二
四平方公尺、十四層面積一二○‧九九平方公尺，合計二九五‧二三平方公尺、附屬
建物面積七五‧三四平方公尺、供平台使用另共同使用部分，面積二○六一‧三七平
方公尺，應有部分一萬分之一九六；丁○○部分：十三層面積一七一平方公尺、十四
層面積一二七‧九三平方公尺，合計二九八‧九三平方公尺附屬建物面積七七‧四五
平方公尺、供平台使用；另共同使用部分，面積二○六一‧三七平方公尺，應有部分
一萬分之一六七；陳玉玲部分：十三層面積一五九‧一九平方公尺、十四層面積一一
五‧五七平方公尺，合計二七四‧七六平方公尺、附屬建物面積一‧九五平方公尺、
四八‧四○平方公尺、一八‧七七平方公尺、供花台、露台、陽台使用，另共同使用
部分，面積二○六一‧三七平方公尺，應有部分一萬分之二○二（見原審上字卷(二)三
二、三三、三四頁）。由是觀之，系爭大廈頂樓平台部分似屬上訴人所有，而非上訴
人與其他區分建物所有人所共有。倘系爭房屋係建在上訴人己有平台上，而非與被上
訴人共有之平台上，則上訴人興建系爭房屋並未妨害被上訴人之系爭大廈屋頂平台之
共有權，被上訴人即不得為本件請求。原審就此未予注意，並予查明，遽為被上訴人
勝訴之判決，自欠允洽。上訴論旨指摘原判決不當，聲明廢棄，非無理由。
據上論結，本件上訴為有理由，依民事訴訟法第四百七十七條第一項、第四百七十八
條第一項，判決如主文。
中      華      民      國    八十六    年      十      月     十六     日
                              最高法院民事第六庭
                                  審判長法官  蕭  亨  國
                                        法官  吳  正  一
                                        法官  楊  隆  順
                                        法官  陳  淑  敏
                                        法官  李  慧  兒
      右正本證明與原本無異
                                              書  記  官
中      華      民      國    八十六    年     十一     月    十三      日
